臺灣高等法院臺南分院刑事判決
                                   111年度上訴字第665號
上  訴  人  
即  被  告  黃芝穎



指定辯護人  本院公設辯護人  簡松柏  
上列上訴人因公共危險等案件，不服臺灣臺南地方法院111年度
訴字第128號中華民國111年3月22日第一審判決（起訴案號：臺
灣臺南地方檢察署110年度偵字第17871號），提起上訴，本院判
決如下：
    主  文
原判決關於黃芝穎之宣告刑及定應執行刑部分均撤銷。
黃芝穎所犯業務侵占罪，處有期徒刑捌月；又所犯放火燒燬現未
有人所在之他人所有建築物未遂罪，處有期徒刑拾月。應執行有
期徒刑壹年肆月。
    事實及理由
一、刑事訴訟法第348條於民國110年6月18日修正施行：「上訴
    得對於判決之一部為之。對於判決之一部上訴者，其有關係
    之部分，視為亦已上訴。但有關係之部分為無罪、免訴或不
    受理者，不在此限。上訴得明示僅就判決之刑、沒收或保安
    處分一部為之。」經查：原審判決後，檢察官並未提起上訴
    ，被告及辯護人明示僅就刑之部分提起上訴（見本院卷第12
    7頁），是本件審判範圍僅及於原判決刑之部分。至於檢察
    官雖主張被告上訴範圍所指之自首及中止未遂已涉及被告應
    適用何罪名，則關於被告涉犯之罪名應為上訴範圍內，本案
    應變更起訴法條為刑法第173條第3項、第1項放火燒燬現有
    人所在之他人所有建築物未遂罪等語（見本院卷第126、145
    -146頁），惟被告及辯護人已明示本案僅就刑之部分提起上
    訴，已如前述，且關於被告得否適用自首之規定減輕其刑及
    應適用中止未遂或障礙未遂之規定減輕其刑，均屬刑之減輕
    事由，與被告適用何罪名無涉，換言之，如被告上訴有理由
    ，其應適用自首及中止未遂之規定減輕其刑，其論處之罪名
    亦與原審相同而無任何影響，是關於本件上訴之審查範圍，
    應僅及於原判決刑之部分，犯罪事實、罪名及沒收部分均不
    在本院審判範圍，特予指明。
二、本案據以審查原判決之量刑妥適與否之原審所認定犯罪事實
    及其罪名部分：
　㈠原判決認定之犯罪事實：
　　黃芝穎前於○○電腦股份有限公司經營之○○3C量販善化店（址
    設臺南市○○區○○路000號之0，下稱○○善化店）擔任收銀組長
    ，負責該店之銷售、收銀、維修、存放每日營收所得款項等
    業務，為從事業務之人，分別為下列行為：
  ⒈竟因需款花用，即萌生為自己不法所有之意圖，基於侵占業
    務上持有之物之單一犯意，於110年6月21日至同年7月26日
    止，利用其因職務而知悉○○善化店內保險箱密碼及可接觸、
    開啟該保險箱之便，接續拿走保險箱內存放之每日營收所得
    現金，並在保險箱中放置玩具千元鈔票以掩飾其犯行，侵占
    金額共計新臺幣（下同）120萬元。
  ⒉依其智識程度與生活經驗，已能預見若在○○善化店所在之建
    築物內點燃易燃物品，將可能因火勢延燒至建築物之重要構
    成部分，而致該建築物有燒燬危險，卻因欲藉火災將保險箱
    燒燬以掩飾其業務侵占犯行，基於放火燒燬現未有人所在之
    他人所有建築物亦不違背其本意之不確定故意，於110年7月
    27日9時40分許，在○○善化店尚未營業之建築物內將連接發
    電機之油桶管線拔除而使其漏油至地面，再以衛生紙置於漏
    油上後以打火機將其點燃，令火勢於上開建築物內延燒，致
    外牆受燒變黑、鋁窗燒熔、發電機燒燬，並致生公共危險，
    惟因黃芝穎聽見爆炸聲響發現火勢嚴重，隨即於9時53分致
    電消防隊請求救火，消防隊獲報後即至現場滅火，上開建築
    物之重要結構幸未喪失原本效用而未遂。
  ㈡原判決認定之被告所犯罪名：刑法第336條第2項之業務侵占
    罪、第174條第4項、第1項之放火燒燬現未有人所在之他人
    所有建築物未遂罪。　　　
三、上訴意旨之論斷：　
　㈠被告上訴意旨主張：本件放火未遂犯行，係被告聽見爆炸聲
    響，發現火勢嚴重，隨即於9時53分致電消防隊請求救火，
    消防隊獲報後即至現場滅火，上開建築物之重要結構幸未喪
    失原本效用而未遂，是此未遂符合行為人主觀上認知，已足
    以實現不法侵害，且出於己意積極採取防果行為以阻止不法
    侵害發生情狀之中止未遂，而非僅原判決所認定之障礙未遂
    ；依證人林璟鴻之證述，被告係於承辦員警知悉其觸犯侵占
    、放火犯行之前，即至警局向承辦員警坦承自己所涉犯之侵
    占、放火犯行，而得適用自首之規定減輕其刑。
　㈡關於其他刑之減輕事由：
　⒈關於本案查獲過程，證人即警員陳韋丞於本院審理時證稱：
    火災當天是有人打電話報火警，後來是店長（指證人林璟鴻
    ）與被告一起來派出所，向我們說明是被告放火，我們才知
    道是被告，在她們來派出所之前，我們不知道是被告放火，
    當天被告還有說她侵占公款的事，在她講之前，我們也不知
    道她侵占公款（見本院卷第129、132頁），核與證人即○○善
    化店店長林璟鴻於本院審理時所證稱：火災後我詢問被告是
    不是她做的，她說是，說要去警局做筆錄，我當時一起問她
    縱火跟保險櫃的錢是否她拿的，她承認是；我是在保全公司
    來店內收現金發現假鈔時，才發現異常，保險櫃的密碼只有
    我跟被告及另一個同事知道，我就一個一個詢問，我問被告
    ，她就說要去警局承認犯的錯誤（見本院卷第134、137-138
    頁）等語相符，足見本案係於警員知悉嫌疑人為被告之前，
    被告已先行前往警局向警員坦承侵占及放火未遂之犯行，而
    自首接受裁判，是本件侵占及放火未遂犯行符合自首之規定
    ，依刑法第62條之規定，均減輕其刑。
　⒉按刑法第27條第1項規定：「已著手於犯罪行為之實行，而因
    己意中止或防止其結果之發生者，減輕或免除其刑。結果之
    不發生，非防止行為所致，而行為人已盡力為防止行為者，
    亦同。」之所謂「因己意」，須出於行為人自願之意思，而
    非受外界足以形成障礙之事由或行為人誤以為存在之外界障
    礙事由之影響。簡言之，著手於犯罪行為之實行後，「縱使
    得以遂行，卻不欲遂行」、「縱使欲遂行，卻不得遂行」，
    前者為「因己意」中止，後者為「非因己意」中止，乃屬判
    斷中止未遂、障礙未遂區別之基本標準（最高法院107年度
    台上字第674號刑事判決意旨參照）。又刑法上所謂中止未
    遂，係指行為人已著手於犯罪之實行，因自己之意思而中止
    進行；或雖已實行，而以己意防止其結果之發生，因之未發
    生犯罪之結果者而言。是行為人若已著手於犯罪之實施，且
    其行為已有發生結果之危險，而於結果尚未發生前，縱因己
    意而消極中止其犯行，然未積極採取防果行為，而係另由第
    三人為防果之行為，致未發生結果者，仍屬因外力介入而致
    犯罪未遂之普通未遂即障礙未遂，而與中止未遂有間（最高
    法院86年度臺上第1716號判決意旨參照）。經查：本案係被
    告放火後，自行撥打火災報案電話，經臺南市政府消防局善
    化消防分隊至現場撲滅火勢乙節，業據被告供述明確（見偵
    卷第69-73頁），並有臺南市政府警察局善化分局110年8月1
    2日南市警善偵字第1100428272號函檢送臺南市政府消防局
    善化消防分隊火災出動觀察紀錄附卷可參（見偵卷第13、57
    -59頁），足認本案係被告於放火後，出於自願之意思，而
    採取撥打電話通知消防隊發生火災之方式，使消防隊得以即
    時至現場撲滅火勢致未發生燒燬建築物之結果，應認被告撥
    打電話報案已屬積極防果行為，縱使本案之火勢係由消隊人
    員所撲滅，亦無礙於被告之放火未遂犯行屬中止未遂之認定
    ，應依刑法第27條第1項前段之規定，就此部分犯行減輕其
    刑，並依同法第70條、第71條第2項之規定，遞減輕之，且
    先依較少之數減輕之。
　㈢撤銷原判決之理由：
　⒈原審就被告犯行，認罪證明確，應予論罪科刑，固非無據，
    然查：
　①本件被告侵占及放火未遂之犯行，應有自首之適用，而得依
    刑法第62條之規定減輕其刑，已如前述，原審未適用自首之
    規定減輕被告刑度，尚有未洽。
　②被告於放火行為後，既自行撥打電話通知消防隊前往火場救
    災，即已積極採取防果行為以致未發生燒燬建築物之結果，
    是被告應適用中止未遂之規定減輕其刑，原審僅以本案係因
    消防隊滅火所為之防果行為致未發生燒燬結果，而認僅屬普
    通未遂，容有違誤。
　⒉被告上訴意旨指摘原判決未適用自首減刑及未適用中止未遂
    減刑不當，非無理由，且原判決亦有前開違誤之處，自應由
    本院將原判決宣告刑部分撤銷改判，以期適法。被告定應執
    行刑部分亦失所附麗，並予撤銷。
　㈣爰審酌被告前於102年間有詐欺之前科，有台灣高等法院被告
    前案紀錄表附卷可參（見本院卷第33頁），其正值青壯，亦
    有正當之職業及固定之收入，竟因貪圖私利，即藉由業務之
    機會侵占告訴人之財物，更為掩飾其侵占犯行，放火欲燒燬
    ○○善化店內之發電機及保險箱等物，所為致告訴人受有財產
    上之損害非輕，可見其無視法紀，漠視他人之財產權益，被
    告著手放火之行為，更嚴重造成破壞社會公共安全與秩序，
    佐以雙方無法達成調解，難認其已彌補犯罪所生損害，惟念
    被告犯後能自首坦承犯行，並無矯飾之情，縱火後於火勢尚
    未擴大延燒前即主動報請消防隊到場救火，使災害即時獲得
    控制，兼衡被告於本院自陳學歷為大學畢業、未婚、在外租
    屋、現從事打零工及外送、月收入2至3萬元之智識程度、家
    庭生活狀況、因遭詐騙而為本案侵占犯行之犯罪動機（見本
    院卷第144-145頁）等一切情狀，分別量處如主文第2項所示
    之刑，並定應執行刑如主文第2項所示。
四、應適用之法條：
  ㈠刑事訴訟法第369條第1項前段、第373條。
  ㈡刑法第27條第1項前段、第62條、第51條第5款。
本案經檢察官黃彥翔提起公訴，檢察官蔡麗宜到庭執行職務。
中　　華　　民　　國　　111 　年　　8 　　月　　10　　日
                  刑事第七庭    審判長法  官  吳勇輝
                                      法  官  黃國永
                                      法  官  吳錦佳
以上正本證明與原本無異。
放火未遂罪部分，如不服本判決應於收受送達後20日內向本院提
出上訴書狀，其未敘述上訴理由者，並得於提起上訴後20日內向
本院補提理由書（均須按他造當事人之人數附繕本）「切勿逕送
上級法院」。
業務侵占罪部分，不得上訴。　　　　　　　　　　　　　　　書記官  王杏月
中　　華　　民　　國　　111 　年　　8 　　月　　10　　日
本判決論罪科刑條文：
中華民國刑法第336條
對於公務上或因公益所持有之物，犯前條第 1 項之罪者，處 1
年以上 7 年以下有期徒刑，得併科 15 萬元以下罰金。
對於業務上所持有之物，犯前條第 1 項之罪者，處 6 月以上 5
年以下有期徒刑，得併科 9 萬元以下罰金。
前二項之未遂犯罰之。
中華民國刑法第174條
放火燒燬現非供人使用之他人所有住宅或現未有人所在之他人所
有建築物、礦坑、火車、電車或其他供水、陸、空公眾運輸之舟
、車、航空機者，處 3 年以上 10 年以下有期徒刑。
放火燒燬前項之自己所有物，致生公共危險者，處 6 月以上 5
年以下有期徒刑。
失火燒燬第 1 項之物者，處 6 月以下有期徒刑、拘役或 9 千
元以下罰金；失火燒燬前項之物，致生公共危險者，亦同。
第 1 項之未遂犯罰之。